ACORDAO-COMPLETO-2405365

ACÓRDÃO 3060/2020 ATA 44/2020 - PLENÁRIO

VISTOS, relatados e discutidos estes autos em que cuidam de representação do chefe do Departamento de Organização do Sistema Financeiro do Banco Central do Brasil a respeito de possíveis irregularidades ocorridas no Banco do Brasil S.A. relacionadas à participação indireta no capital de outras empresas sem autorização legislativa.
	ACORDAM os Ministros do Tribunal de Contas da União, reunidos em Sessão Plenária, com fundamento nos arts. 235 e 237, inciso III, do Regimento Interno do TCU, e no art. 103, § 1º, da Resolução - TCU 259/2014, ante as razões expostas pelo relator, em:
9.1. conhecer e considerar parcialmente procedente a presente representação;
9.2. determinar ao Banco Central do Brasil, com fundamento no art. 43, I, da Lei 8.443/1992 c/c o art. 250, II, do RI/TCU, que encaminhe ao Tribunal de Contas da União, no prazo de quinze dias a contar do término da apreciação, os pareceres relativos à autorização para participação indireta do Banco do Brasil S.A. nas sociedades Aliança Pagamentos e Participações Ltda., Guilher Comércio, Importação, Exportação e Distribuição de Medicamento e Tecnologia para a Saúde Ltda., Cielo USA Inc. e Merchant e-Solutions, tratadas nos processos eletrônicos PE 123251, 135801, 135820, 135823 e 135828, e no Pt 1601618823, bem como os demais documentos correlatos, para monitoramento por parte desta Corte de Contas;
9.3. dar ciência ao Banco do Brasil S.A., com fundamento no art. 9º da Resolução TCU 315/2020, sobre as falhas nos mecanismos de boa governança e controle identificadas nas participações societárias do grupo Cielo, o que afronta o disposto art. 1º, § 7º, da Lei 13.303/2016, com vistas à adoção de providências internas que previnam a ocorrência de outras falhas semelhantes, alertando que eventuais irregularidades do gênero podem ensejar sanção aos responsáveis, nos termos do art. 16, III, "b" da Lei 8.443/1992 c/c o arts. 209, II, e 250, IV, do RI/TCU;
9.4. dar ciência deste acórdão ao representante, ao Banco do Brasil, à BB Elo Cartões Participações, ao BB Banco de Investimento e ao Ministério da Economia.

Representação a respeito de possíveis irregularidades relativas a participações indiretas do Banco do Brasil S.A. no capital de outras empresas sem a devida autorização legislativa.

Banco do Brasil Banco de Investimento S.A.; Banco do Brasil S.A..

3. Interessados/Responsáveis: não há.

13.1. Ministros presentes: José Mucio Monteiro (Presidente), Walton Alencar Rodrigues, Benjamin Zymler, Augusto Nardes, Aroldo Cedraz, Raimundo Carreiro, Ana Arraes, Bruno Dantas (Relator) e Vital do Rêgo.
13.2. Ministros-Substitutos presentes: Augusto Sherman Cavalcanti, Marcos Bemquerer Costa, André Luís de Carvalho e Weder de Oliveira.

BRUNO DANTAS

Cuidam os autos de representação do chefe do Departamento de Organização do Sistema Financeiro (Deorf) do Banco Central do Brasil (BCB) a respeito de possíveis irregularidades ocorridas no Banco do Brasil S.A. relacionadas à participação indireta no capital de outras empresas sem autorização legislativa (peça 1) .
Por registrar as principais ocorrências havidas no andamento do processo até o momento, resumindo os fundamentos das peças acostadas aos autos, adoto como relatório, com os ajustes necessários, a instrução da secretaria responsável pela análise da demanda (peça 30) , que contou com a anuência do corpo diretivo da unidade (peças 31-32) : 
" (...) 
2.	Nos termos do art. 23, XXXIV, do Regimento Interno do Banco Central do Brasil, é atribuição do chefe de departamento, no que couber, no âmbito da respectiva área de atuação, comunicar às autoridades competentes as irregularidades e os ilícitos administrativos, ou indícios de sua prática, que tenham chegado ao conhecimento do Banco Central.
3.	Assim, a legitimidade para representar está relacionada com servidores públicos ou outras autoridades, prevista na segunda parte do inciso III do art. 237 do Regimento Interno do TCU.
II - HISTÓRICO 
4.	Na primeira instrução realizada pela SecexFinanças, o Auditor propôs a realização de diligências ao Banco do Brasil S.A. e ao BB Banco de Investimento S.A. (BB-BI) com vistas a obtenção de elementos adicionais para conclusão sobre a representação formulada pelo Banco Central (peça 3) .
5.	O Ministro-Relator, Bruno Dantas, conheceu preliminarmente da presente representação, porquanto satisfeitos os requisitos de admissibilidade previstos nos arts. 235 e 237, inciso III, do Regimento Interno deste Tribunal (RI/TCU) e autorizou a realização das diligências propostas pela unidade instrutora (peça 6) .
6.	Em nova instrução preliminar, foi realizada diligência ao Banco Central do Brasil, com vistas a obtenção de cópia integral dos três processos de autorização para participação nas empresas mencionadas e encaminhamento da relação de todos os processos de autorização de participação societária do Conglomerado Banco do Brasil (peças 21 e 24) .
III - EXAME TÉCNICO
7.	Em resposta às diligências promovidas por esta Secretaria, por meio dos Ofícios (peças 7 e 8) , datados de 24/10/2019, o Banco do Brasil e o BB-BI apresentaram, tempestivamente, as informações e/ou esclarecimentos constantes das peças 11 a 19.
8.	Em resposta à nova diligência promovida por esta Secretaria, por meio do Ofício (peça 24) , datado de 28/11/2019, o Banco Central do Brasil apresentou, tempestivamente, as informações e/ou esclarecimentos constantes da peça 26.
9.	Destarte, este exame técnico tratará das respostas às diligências ao Banco do Brasil e ao Banco Central, bem como concluirá pela procedência, ou não, da presente Representação.
III.1 - Elementos apresentados pelo Banco do Brasil
10.		O Banco do Brasil apresentou argumentos relativos à autorização legislativa com vistas a demonstrar a regularidade das participações societárias objeto da Representação do Banco Central (Ofício Direg 2019/123, de 8/11/2019 - peça 11) . Esses argumentos foram replicados da resposta do BB Banco de Investimento (Ofício BB-BI 2019/252, de 7/11/2019 - peça 12) e do Ofício Direg 2017/354, de 5/7/2017, ao Banco Central. A seguir, exposição e análise desses argumentos.
III.1.1 - A Cielo S.A. e a natureza privada das Companhias envolvidas
11.		O Banco do Brasil faz um histórico da Cielo, destacando a constituição, os acionistas e as transformações da sociedade, concluindo sobre sua natureza privada, sem controle direto ou indireto da União ou empresa estatal (peça 11, p. 1-2) .
12.		De fato, a Cielo S.A. é uma sociedade empresária (art. 982 do Código Civil de 2002) , constituída sob a forma de sociedade anônima ou companhia (arts. 1.088 e 1.089 do CC) , sendo regida por lei especial (Lei 6.404, de 15/12/1976 - Lei das S.A.) . Até então, os controladores da Cielo eram o BB-BI (subsidiária integral do Banco do Brasil) e a Columbus Holdings (pertencente ao grupo Bradesco) .
13.		O BB-BI e a Columbus detinham, cada uma, 28,65% do capital social da Cielo, totalizando 57,30% das ações, o que permitiu a realização de acordo de acionistas entre as duas instituições para exercício do poder de controle, conforme preceitua o art. 118 da Lei das S.A.
14.		O Banco do Brasil argumenta que as participações nas empresas Aliança Pagamentos e Participações Ltda. (Aliança) , Guilher Comércio, Importação, Exportação e Distribuição de Medicamento e Tecnologia para a Saúde Ltda. (Guilher) , Cielo USA Inc. (Cielo USA) e Merchant e-Solutions (Me-S) são atos de gestão da própria Cielo, que não estavam adstritos à deliberação prévia do Banco do Brasil, tendo em vista as regras estatutárias vigentes à época (peça 11, p. 2) .
15.		É verdade que seria forçoso, à primeira vista, perquirir ingerência da União ou da sociedade de economia mista em uma sociedade não estabelecida diretamente por lei ou mediante autorização legal, a não ser que a estatal do ramo financeiro detivesse a maioria do capital com direito a voto e a administração da companhia. Contudo, a situação de uma estatal revela peculiaridades que merecem melhor escrutínio.
16.		No quadro atual, há um equilíbrio de forças entre o Bradesco e o Banco do Brasil na gestão da Cielo, mas em uma relação eminentemente privada. O que se pode questionar é se aquela participação do BB-BI na Cielo se coaduna com o arcabouço legal vigente. Esse tema será tratado no decorrer desta instrução.
17.		No tocante à autorização legislativa para a participação do BB-BI na Aliança, Guilher, Cielo USA e Me-S, tema central da Representação, o Banco do Brasil destaca que o art. 37, XIX e XX, da CF/1988 exige lei específica para autorização de constituição de sociedade de economia mista e autorização legislativa para que a empresa-mãe constitua subsidiária ou participe de empresa privada, mas infere que essa regra não se estende a subsidiárias e controladas (peça 11, p. 2-3) .
18.		O Banco do Brasil cita precedentes relativos à interpretação de que as subsidiárias e as controladas de sociedade de economia mista não estão abrangidas na exigência prevista no art. 37 da Constituição Federal, como o Parecer PGFN/CRF 167/94, de 9/2/1994, e o Acórdão do STF na ADI 1.649-DF, de 24/3/2004 (peça 11, p. 3-4) .
19.		Em seguida, o BB menciona algumas decisões do TCU sobre o tema, como o Acórdão 140/1996-TCU-Primeira Câmara - relator Min. Humberto Souto, a Decisão Plenária 123/1996, relator Min. Carlos Átila, a Decisão TCU 146/1996 - Plenário, relator Min. Iram Saraiva, o Acórdão 1335/2004-TCU-Plenário, relator Min. Lincoln Magalhães, e o Acórdão 205/2014-TCU-Plenário, relator Min. José Jorge (peça 11, p. 4-6) .
20.		Transcreve também trecho do Acórdão 1455/2010-TCU-Plenário, relator Min. Raimundo Carreiro, destacando que a participação do BB-BI na Companhia Brasileira de Meios de Pagamento (Visanet) , atual Cielo, foi chancelada pelo TCU (peça 11, p. 6) .
21.		Aliás, oportuno mencionar que o Acórdão 1455/2010-TCU-Plenário deu provimento parcial aos embargos de declaração opostos contra itens do Acórdão 1374/2009-TCU-Plenário, que julgou fiscalização que teve como objetivo a avaliação econômica, financeira e patrimonial das participações societárias do BB-BI, destinada a analisar a viabilidade, a oportunidade e o retorno dos investimentos realizados, com destaque aos itens "segurança e remuneração dos capitais empregados".
22.		Contudo, insta destacar que a auditoria foi realizada em 1997, em um contexto jurídico, legal e jurisprudencial completamente diferente da atualidade. Novas leis e normas surgiram, e faz-se necessário revisitar o tema. Antes de mais nada, vale a pena transcrever trechos do relatório do Min. Raimundo Carreiro no citado Acórdão 1455/2010:
'40. Então, podemos concluir que a participação das subsidiárias de empresas públicas e sociedades de economia mista também exige autorização legislativa, pois, o pensamento em sentido contrário, impediria que o Congresso Nacional verificasse os requisitos de atuação do Estado na atividade econômica, como manda o texto constitucional.
41. Todavia, é necessário analisarmos o caso concreto aqui discutido exatamente com a mesma visão descrita no Acórdão 1335/2004-TCU-Plenário. O BB-BI, subsidiária integral do Banco do Brasil, foi criado por escritura pública, nos termos do art. 251 da Lei nº 6.404/76.
42. Vigorava à época a Resolução n. 18/66 do Conselho Monetário Nacional - CMN, a qual, em seu item II, definia banco de investimento como:
'[...]instituições financeiras privadas, especializadas em operações de participação ou de financiamento, a prazos médio e longo, para suprimento de capital fixo ou de movimento, mediante aplicação de recursos próprios e coleta, intermediação e aplicação de recursos de terceiros'.
43. Esse dispositivo foi revogado pela Resolução CMN nº 2.624, de 29/7/1999, a qual, em seu art. 1º prevê que os bancos de investimento são:
'[...]instituições financeiras de natureza privada, especializadas em operações de participação societária de caráter temporário, de financiamento da atividade produtiva para suprimento de capital fixo e de giro e de administração de recursos de terceiros'.
45. Para tanto, consta no relatório do relator que, segundo o item 1.1.2.2 do Manual de Normas e Instruções do Banco Central vigente à época, 'o objetivo precípuo dos bancos de investimento é a prática de operações de investimento, participação ou de financiamento a prazos médio e longo, para suprimento de capital de empresas do setor privado.'  (grifos nossos) '
23.		Se houve chancela por parte do Tribunal de Contas da União na participação societária do BB-BI na Visanet (Cielo) , conforme afirma o Banco do Brasil, deve-se ter em mente que as normas vigentes à época tratavam de participação em médio e longo prazos para bancos de investimento, diferentemente das definições estabelecidas pelo Conselho Monetário Nacional em 1999 e 2000.
24.		Nos termos do art. 8º da Resolução CMN 2.723, de 31/5/2000, depende de prévia autorização do Banco Central a participação de instituições financeiras, de forma direta ou indireta, no capital de quaisquer sociedades sediadas no País ou no exterior, excetuadas as participações societárias típicas de carteiras de investimento mantidas, entre outros, por bancos de investimento e por bancos múltiplos com carteira de investimento ou de desenvolvimento.
25.		Por seu turno, o art. 1º da Resolução CMN 2.624, de 29/7/1999, estabelece que os bancos de investimento são instituições financeiras de natureza privada, especializadas em operações de participação societária de caráter temporário, de financiamento da atividade produtiva para suprimento de capital fixo e de giro, e de administração de recursos de terceiros.
26.		O parágrafo 2º do art. 1º faculta ao banco de investimento a realização de outras atividades, além da realização das atividades inerentes à consecução de seus objetivos previstos no caput, como operação em câmbio e bolsa, e coordenação de processos de reorganização e reestruturação de sociedades. Faculta também a realização de outras operações autorizadas pelo Banco Central.
27.		As resoluções aprovadas pelo Conselho Monetário Nacional têm respaldo na competência legal prevista no art. 4º, VIII, da Lei 4.595, de 31/12/1964 "Regular a constituição, funcionamento e fiscalização dos que exercerem atividades subordinadas a esta lei, bem como a aplicação das penalidades previstas".
28.		Nesta parte relativa à Cielo, o Banco do Brasil conclui que as subsidiárias e as controladas não precisam de autorização legislativa para participarem de empresa privada e que a Lei 13.303, de 30/6/2016, e o Decreto 8.945, de 27/12/2016, espancaram qualquer resquício de entendimento contrário (peça 11, p. 6-7) .
29.		Realmente, o § 3º do art. 2º da Lei 13.303/2016 e o § 1º do art. 8º do Decreto 8.945/2016 preveem que a necessidade de autorização legal para participação em empresa privada não se aplica a participações autorizadas pelo Conselho de Administração em linha com o plano de negócios da empresa estatal. Assim, foi excetuada, por esses dispositivos legais, a exigência de autorização legislativa em participações minoritárias de empresa estatal em sociedade privada.
30.		Por outro lado, existem restrições para estatais do ramo financeiro, notadamente para bancos de investimento. Atualmente, os bancos de investimentos devem realizar operações de caráter temporário, sem ânimo de permanência, o que não era o caso da participação na Cielo iniciada há 24 anos (1995) , dadas as regras então vigentes que permitiram a operação realizada pelo Banco do Brasil.
31.		No entanto, a participação indireta do BB-BI nas empresas Aliança, Guilher, Cielo USA e Me-S eram também participações indiretas do Banco do Brasil, o que exigia a prévia autorização do Banco Central, conforme prescreve o art. 8º da Resolução CMN 2.723, de 31/5/2000. E a aquisição ou constituição dessas empresas pela Cielo (participação indireta do BB) não foi informada à época pelo BB ao Banco Central, conforme será tratado nas informações prestadas pelo BCB (seção III.2) .
III.1.2 - Análise crítica de trechos do Acórdão TCU 205/2014 - Lei 11.908/2009
32.		O Banco do Brasil comenta determinados trechos da instrução e do voto do relator Min. José Jorge nos autos do TC Processo 013.901/2003-9 que culminou no Acórdão 205/2014-TCU-Plenário. Cita manifestação do titular da unidade técnica para ressaltar o entendimento que prescinde de autorização legislativa a participação societária de subsidiária criada com esse fim específico (peça 11, p. 7-8) .
33.		Alega que o entendimento do relator sobre a inaplicabilidade da Lei 11.908, de 3/3/2009, não pode ser considerada como decisão do TCU ao caso, tendo em vista que o recurso de revisão apresentado pelo Ministério Público não fez menção à lei (peça 11, p. 7-8) .
34.		Destaca que a Lei 11.908/2009 surgiu da conversão da Medida Provisória 443/2008, que tinha como objetivo alterar as regras relativas aos bancos públicos que restringiam a atuação em eventual processo de consolidação do Sistema Financeiro Nacional. Supõe que a intenção do legislador tenha sido autorizar a participação das subsidiárias do BB e da Caixa em empresas privadas, mesmo sem previsão em seus estatutos. Conclui este tópico alertando que eventual alteração da interpretação sobre o caso afrontaria a segurança jurídica e traria como consequência perda de competitividade e eficiência das estatais (peça 11, p. 8) .
35.		A questão da aplicação da Lei 11.908/2009 ao caso das participações da Cielo veio à baila em razão do questionamento do Banco Central da ausência de autorização legislativa. Conforme Parecer Jurídico 498/2019-BCB/PGBC, a situação apenas se enquadraria no art. 1º da legislação em apreço se fosse o próprio BB que estivesse constituindo subsidiárias integrais ou controladas, o que, inquestionavelmente, não se observa no presente caso (peça 29, p. 12, item 14) .
36.		Em verdade, o relator do mencionado Acórdão 205/2014, Min. José Jorge, argumentou que a edição da Lei 11.908/2009 é evidência inconteste de que a constituição da empresa Ativos S.A., sem a respectiva autorização legislativa, configurou afronta ao caput e ao inciso XX do art. 37 da Constituição Federal (TC Processo 013.901/2003-9, peça 40, p. 4-5) .
37.		O Min. José Jorge considerou que a aprovação do parecer conjunto BB-EO/Reestruturação de Ativos - 2002/0423, de 28/8/2002, que deu causa à contratação de empregados sem concurso público e à inexistência de procedimentos licitatórios no âmbito da empresa Ativos S.A. não se revestiu das cautelas e análises necessárias para garantir a legalidade e a economicidade do ato (TC Processo 013.901/2003-9, peça 40, p. 3) .
38.		O item 9.1.1 do Acórdão 205/2014, confirmado pelo Acórdão 2082/2015-TCU-Plenário, considerou irregular o parecer relativo à Ativos S.A.:
'rejeitar as razões de justificativa apresentadas pelos responsáveis Alexandre Ronald de Almeida Cardoso, Délcio Blajfeder, Luiz Carlos Siqueira Aguiar e Osanan Lima Barros Filho quanto à ocorrência relacionada à aprovação do parecer conjunto BB-EO/Reestruturação de Ativos - 2002/0423, de 28.8.2002, que deu causa à contratação de empregados sem concurso público e à inexistência de procedimentos licitatórios na Ativos S.A., haja vista que não lograram elidir as irregularidades objeto da audiência;' (grifo nosso) 
39.		Com efeito, o receio do Banco do Brasil de eventual mudança de interpretação do TCU implicar perda de competitividade e eficiência das estatais ante quebra da segurança jurídica não tem nenhuma relação com o trecho do Acórdão 205/2014, que tratou especificamente da Ativos S.A.
40.		Ao contrário, como a participação societária na Cielo se deu em outro contexto fático-normativo, não se pode, em uma análise sumária, considerar irregular a participação do BB-BI nesse caso específico.
41.		Aliás, em 4/12/2019, o Banco do Brasil comunicou ao mercado a cisão parcial do capital do BB-BI, referente à participação acionária na Cielo e a transferência da parte cindida para a BB Elo Cartões Participações S.A. (BB Elo) , que tem por objeto social a participação em outras sociedades (peça 27) .
42.		Esse movimento societário do BB-BI para a BB Elo foi aprovado pelo Banco Central em 21/11/2019 e, segundo o Banco do Brasil, houve aporte de capital do BB no BB-BI no valor total de R$ 895 milhões, cisão da participação detida na Cielo pelo BB-BI e incorporação da parcela cindida na BB Elo.
43.		Outrossim, o § 2º do art. 8º do Decreto 8.945/2016 prescreve que a empresa estatal que possuir autorização legislativa para criar subsidiária e também para participar de outras empresas poderá constituir subsidiária cujo objeto social seja participar de outras sociedades, inclusive minoritariamente, desde que o estatuto social autorize expressamente a constituição de subsidiária como empresa de participações e que cada investimento esteja vinculado ao plano de negócios.
44.		Levando-se em consideração que o BB-BI é uma empresa estatal (art. 2º, IV, do Decreto 8.945/2016) , que foi constituída mediante escritura pública, tendo como único acionista sociedade brasileira, nos termos do art. 251 da Lei 6.404/1976, não existe autorização legislativa direta para o BB-BI criar subsidiária nem participar de outras empresas, não se enquadrando no § 2º do art. 8º do Decreto 8.945/2016. Na qualidade de banco de investimento, pode participar de outras empresas em caráter temporário.
45.		Embora a Lei 11.908/2009 tenha autorizado o Banco do Brasil S.A. a constituir subsidiárias integrais ou controladas, com vistas ao cumprimento de atividades de seu objeto social, nem o BB-BI, nem a BB Elo foram criadas mediante autorização legislativa, e sim por escritura pública. Registre-se que a BB Elo, antiga Nossa Caixa Administradora de Cartões de Crédito, era uma subsidiária criada em 2002 pelo Banco Nossa Caixa, posteriormente adquirido pelo BB.
46.		Em suma, o art. 2º da Lei 11.908/2009 é claro ao tratar da aquisição de participação em instituições financeiras sediadas no Brasil pelo Banco do Brasil e Caixa Econômica Federal ou suas subsidiárias, não se aplicando a participações de coligadas, como era o caso da Cielo.
III.1.3 - Súmula a respeito das participações em análise
47.		O Banco do Brasil apresenta um resumo de seu entendimento sobre as participações objeto desta Representação, destacando que as empresas Aliança, Guilher, Cielo USA e Me-S são controladas pela Cielo, companhia puramente privada, com participação de 28,65% do BB-BI, sem controle acionário. Destaca que a autorização legislativa prevista no art. 37, XX, da CF/1988 não se aplica às empresas privadas e que as subsidiárias (estatais) podem participar de empresas privadas, desde que contribuam para seus negócios.
48.		Afirma que a participação do BB-BI na Visanet (Cielo) foi aprovada pelo TCU, citando a tese dos motivos determinantes da decisão, consolidada pelo STF na ADI 1.649. Por fim, afirma que a jurisprudência do TCU dá amparo às participações societárias sem necessidade de autorização legislativa (peça 11, p. 9) .
49.		Conforme análise nos itens precedentes, as participações da Cielo em outras empresas são, em princípio, atos de gestão privada, tendo em vista a não configuração de controle acionário majoritariamente pertencente ao Conglomerado Banco do Brasil, tampouco à União.
50.		Todavia, no caso em tela, as participações societárias não foram previamente autorizadas pelo Banco Central, conforme determina norma legal emitida pelo Conselho Monetário Nacional, incorrendo o BB em infração à Lei 6.404/1976:
'Art. 235 As sociedades anônimas de economia mista estão sujeitas a esta Lei, sem prejuízo das disposições especiais de lei federal.
§ 2º As companhias de que participarem, majoritária ou minoritariamente, as sociedades de economia mista, estão sujeitas ao disposto nesta Lei, sem as exceções previstas neste Capítulo.
 (...) 
Art. 237 A companhia de economia mista somente poderá explorar os empreendimentos ou exercer as atividades previstas na lei que autorizou a sua constituição.
§ 2º As instituições financeiras de economia mista poderão participar de outras sociedades, observadas as normas estabelecidas pelo Banco Central do Brasil.' (grifos nossos) 
III.1.4 - Melhorias do processo decisório na Cielo
51.		Segundo o Banco do Brasil, os documentos societários iniciais não estabeleciam a necessidade de deliberação pelo Conselho de Administração (CA) da Cielo sobre assuntos que envolvessem atos societários.
52.		No entanto, foi inserida cláusula no acordo de acionistas firmado em 19/11/2014, entre o BB e o Bradesco, atribuindo ao CA da Cielo competências relativas a subsidiárias e investidas. Ademais, o CA do BB ratificou a participação do BB, por meio do BB-BI, nas empresas em análise em 23/7/2018. Por fim, o estatuto da Cielo foi revisado em 18/4/2019 para deixar claro as competências do CA (peça 11, p. 9) .
53.		Em que pesem as mudanças na Cielo, prevalece para instituições financeiras a necessidade de autorização do Banco Central para participação em outras empresas, o que não foi devidamente observado pelo BB/BB-BI no momento oportuno. No caso do BB-BI, as participações nunca foram em caráter temporário, o que seria considerado atualmente operação típica de banco de investimento.
54.		Assim, os mecanismos de alçadas e de governança do BB falharam ao não detectar expansão societária de coligada ou ao não requerer a necessária autorização, tendo em visto que as participações indiretas na Guilher, Aliança, Cielo USA e Me-S ainda não foram aprovadas pelo BCB.
III.2 - Elementos apresentados pelo Banco Central
55.		O Banco Central encaminhou cópia dos seis processos eletrônicos relativos às participações indiretas do Banco do Brasil e do BB-BI nas empresas Guilher, Aliança, e Cielo USA e Me-S, bem como uma tabela contendo a situação das participações diretas e indiretas do Conglomerado BB de 2009 a 2019 (peça 26) . Esses processos foram autuados devido à ausência de prévia autorização, pelo BCB, da participação indireta do BB/BB-BI naquelas sociedades.
56.		Da tabela, verifica-se que o Banco Central indeferiu a participação do Banco do Brasil na Cielo Cayman Islands em 2018 e sustou o exame da participação do BB/BB-BI nas empresas Guilher, Cielo USA/Me-S e Aliança, até que o TCU decida a respeito da presente Representação (PE 123251, documento 41; PE 135823, documento 11; PE 135828, documento 15 - peça 28, p. 63) .
57.		A ausência de prévia autorização do Banco Central para participação na Aliança Pagamento e Participações foi detectada pelo Deorf/Banco Central ao analisar o pedido de participação do BB-BI no capital social da Stelo S.A., de 19/2/2018 (peça 29, p. 35) .
58.		O controle da Stelo era dividido entre a Alelo (70 %) e a Aliança (30%) . A Alelo pertence à Elopar, que por sua vez é coligada da BB Elo Cartões (subsidiária integral do BB) . Quase a totalidade das ações da Aliança (99,9%) pertence à Cielo (até então coligada do BB-BI) . Ou seja, indiretamente o BB detinha 43,58% das ações da Stelo.
59.		Por conseguinte, o BB/BB-BI foi orientado pelo Banco Central a regularizar a situação na Aliança, tendo protocolado requerimento com pedido de ratificação de sua participação indireta em 27/7/2018 (peça 28, p. 23-24) . 
60.		Nos processos de autorização da participação indireta na Aliança (e igualmente nos processos da Guilher e da Cielo USA/Me-S) , o Banco Central solicitou ao Banco do Brasil os documentos relativos à aprovação da participação pelo Conselho de Administração em linha com o plano de negócios dessa instituição, conforme disposto no art. 2º, § 3º, da Lei 13.303/2016 (peça 28, p. 17) .
61.		O BB argumentou inicialmente que se tratava de empresa privada e que não haveria necessidade de autorização do CA. Posteriormente, o CA do BB ratificou a participação indireta na Guilher, na Aliança e na Me-S em 16/7/2018 e 23/7/2018 (peça 28, p. 6 e 21) .
62.		No entanto, o Banco Central considerou posteriormente que a participação na Me-S não se insere nas disposições da Lei 13.303/2016 e do Decreto 8.945/2016, visto que a aquisição da participação pela Cielo USA ocorreu em 2012. Para a Autoridade Monetária, inexistia autorização legislativa para essas participações, contrariando o art. 37, XIX e XX, da CF/1988. Esse mesmo raciocínio foi utilizado nos processos da Guilher e da Aliança (peça 29, p. 35, item 10) .
63.		Por outro lado, entende a Autarquia Federal que a irregularidade cometida pelo Banco do Brasil/BB-BI reveste-se de baixa lesão ao bem jurídico tutelado e que as atividades exercidas pela empresa participada são sinérgicas e complementares às atividades do Banco do Brasil (peça 29, p. 39, item 21) .
64.		Dessa forma, entendeu que não seria necessária a apuração da irregularidade mediante processo administrativo sancionador, porém, o BB deveria regularizar a situação, com desfazimento ou regularização da participação do BB/BB-BI na Aliança, por meio da edição de lei que convalide a participação ocorrida no ano de 2014 (peça 28, p. 47-48) .
65.		Pertinente à autorização legislativa para participação em outras empresas, até 2008 não havia nenhum ato normativo específico ou genérico nesse sentido. Após, o art. 2º da Lei 11.908, de 3/3/2009 (Medida Provisória 443, de 21/10/2008) , autorizou a participação do Banco do Brasil e da Caixa Econômica Federal em outras empresas com atividades correlatas, com prorrogação por mais doze meses pelo Decreto 7.509, de 28/6/2011:
'O Banco do Brasil S.A. e a Caixa Econômica Federal, diretamente ou por intermédio de suas subsidiárias, poderão adquirir participação em instituições financeiras, públicas ou privadas, sediadas no Brasil, incluindo empresas dos ramos securitário, previdenciário, de capitalização e demais ramos descritos nos arts. 17 e 18 da Lei nº 4.595, de 31 de dezembro de 1964, além dos ramos de atividades complementares às do setor financeiro, com ou sem o controle do capital social, observado o disposto no inciso X do caput do art. 10 daquela Lei.  (Vide Decreto nº 7.509, de 2011) .' (grifo nosso) 
66.		Posteriormente, a Medida Provisória 695, de 2/10/2015, convertida na Lei 13.262, de 22/3/2016, deu nova autorização nos mesmos moldes previstos no art. 2º da Lei 11.908/2009, com validade até 31/12/2018. Ou seja, o BB tinha autorização legislativa para participar de outras sociedades de 21/10/2008 a 30/6/2012 e de 2/10/2015 a 31/12/2018.
67.		Porém, as participações na Guilher, Aliança e Me-S não estavam compreendidas nessas autorizações legislativas, pois não eram participações diretas do BB ou de suas subsidiárias, aliado ao fato de que foram realizadas no período em que tais autorizações não estavam em vigor.
68.		De igual sorte, o Decreto 8.945/2016 tampouco se aplica ao caso concreto, por sua extemporaneidade. Daí que o argumento do Banco do Brasil de que tais participações societárias estariam abrangidas por uma exceção, conforme entendimentos do STF, PGFN e TCU, não parece razoável, pois se assim fosse, não haveria necessidade da edição das MP 443/2008 e 695/2015, para autorizar novas participações diretas.
69.		Por outro lado, as participações de coligadas de subsidiárias não se confundem com participações das estatais. As participações de coligadas são participações indiretas que, no caso de instituições financeiras, também devem ser previamente autorizadas pelo Banco Central, nos termos da Resolução CMN 2.723/2000.
70.		Acontece que a Cielo tem controle compartilhado do Banco do Brasil com o Bradesco, em uma situação aparentemente indefinida quanto à necessidade de autorização legislativa para que a sociedade privada Cielo possa participar de outras sociedades privadas. Isoladamente, a Cielo atua como sociedade empresária, mas devido a essa parcela de controle do BB, o Banco Central entende que deveria ter comando legal autorizando a participação na Guilher, Aliança, Cielo USA e Me-S.
III.3 - Análise geral da Representação
71.		A presente Representação trata especificamente da necessidade, segundo o Banco Central, de autorização legislativa para que o Banco do Brasil e o BB-BI participem indiretamente de empresas vinculadas à Cielo S.A., ou seja, se antes de qualquer ato societário da Cielo deveria existir previamente autorização legal para tal.
72.		No entanto, outra questão deve ser analisada nestes autos: a governança das participações societárias do BB, tendo em vista a ausência de prévia autorização pelo Banco Central das participações societárias vinculadas à Cielo.
III.3.1 - Autorização legislativa para participação societária de coligadas
73.		Pode-se dizer que esta Representação é uma espécie de consulta, em que o Banco Central quer saber o posicionamento do TCU a respeito da necessidade de autorização legislativa para participações societárias de coligada de subsidiária de sociedade de economia de mista, visto que o BB (sociedade de economia mista) tem 100% das ações do BB-BI (subsidiária integral) , que por sua vez detinha 28,65% das ações da Cielo S.A (coligada) . A figura a seguir ilustra a estrutura societária da Cielo e as empresas objeto da representação (Guilher, Aliança, Cielo USA e Merchant) .
Fonte: https://ri.cielo.com.br/sobre-a-cielo/estrutura-societaria/
74.		O Banco Central solicitou que o BB/BB-BI regularizasse as participações na Aliança, Guilher, Cielo USA e Me-S com desfazimento ou regularização por meio da edição de lei que convalidasse a participação ocorrida no pretérito. Em outra vertente, o Banco Central sobrestou os processos de autorização daquelas participações societárias até que o TCU conclua sobre a necessidade de autorização legislativa para o caso concreto.
75.		Como se depreende da análise do caso concreto, a participação do BB Banco de Investimento S.A. na Companhia Brasileira de Meios de Pagamento (Visanet) foi considerada regular de acordo com o arcabouço legal vigente à época (1994) .
76.		Assim, o BB-BI continuou com a participação na Cielo, antiga Visanet, porém em situação incompatível com as atividades de banco de investimento, ou seja, a participação que antes poderia ser de médio e longo prazos passou a ser apenas de caráter temporário. Mas como foi realizada antes da alteração normativa advinda da Resolução CMN 2.723/2000, não seria razoável exigir que o Banco do Brasil/BB-BI se desfizesse dessa participação, tendo em vista o princípio da segurança jurídica. Aliás, a participação na Cielo foi transferida do BB-BI para a BB Elo no final de 2019.
77.		No que tange à necessidade de autorização legislativa, o certo é que as participações societárias das coligadas não foram alcançadas pela Lei 11.908/2009 nem pela Lei 13.262/2016. Ocorre que atualmente há autorização genérica para que a estatal participe de empresa privada, em linha com seu plano de negócios, nos termos do § 3º do art. 2º da Lei 13.303/2016 c/c o § 1º do art. 8º do Decreto 8.945/2016. Em verdade, em raciocínio lógico direto, é lídimo entender que a novíssima Lei das Estatais veio a convalidar - principalmente em termos de legitimidade - o ato anterior questionado.
78.		Então, confirmando o raciocínio, carece de prático-corolário lógico o desfazimento das participações indiretas nas empresas da Cielo, pois se o BB-BI assim o fizesse, o BB poderia participar novamente na Cielo, dado a decisão do legislador de deixar a cargo do Conselho de Administração a participação em empresas privadas, desde que de acordo com seu plano de negócios. Conforme comunicado do BB ao mercado, o próprio Banco Central autorizou a mudança da participação na Cielo do BB-BI para a BB Elo.
79.		Não é juridicamente razoável exigir autorização legislativa para uma participação de terceira ordem, visto que as participações societárias na Guilher, na Aliança e na Me-S são de uma sociedade privada (Cielo) , coligada de subsidiária de sociedade de economia mista (BB/BB-BI) . Como a participação na Cielo permanece válida, não se pode questionar a legalidade, muito menos a constitucionalidade, da participação indireta do BB/BB-BI nas empresas do grupo Cielo.
80.		Veja-se que isso não significa que a sociedade de economia mista pode repassar todas as suas atividades para subsidiárias integrais ou controladas, que por sua vez ficariam a cargo de participadas, com ou sem acordo de acionistas, podendo ser considerado uma tentativa de fugir do controle estatal, transformando a empresa-mãe, no caso a sociedade de economia mista Banco do Brasil S.A., em uma empresa de asset management  (gestora de ativos) .
81.		A questão de criação de empresa e compartilhamento da gestão mediante acordo de acionistas com um parceiro privado não pode ser vista como mera participação minoritária em linha com o plano de negócios da estatal em qualquer caso, pois a atuação da empresa estatal encontra seus limites no interesse público que justificou sua criação.
82.		Há divergências interpretativas relativas ao alcance da expressão do inc. XX do art. 37 da CF/1988 "assim como a participação de qualquer delas em empresa privada" no sentido de a necessidade de autorização legislativa estar relacionada somente com empresa pública e sociedade de economia mista, deixando subsidiárias de fora dessa regra. Porém, não faria sentido hermenêutico incluir as subsidiárias na exceção dada pelo § 3º do art. 2º da Lei 13.303/2016.
83.		De qualquer sorte, verifica-se que essa autorização genérica do § 3º do art. 2º da Lei 13.303/2016 pode ser utilizada, com cautela e devidamente motivada pelas estatais, pois existe presunção de constitucionalidade de lei aprovada pelo Congresso Nacional e sancionada pelo Presidente da República.
84.		Diante de todo o exposto, considera-se improcedente a representação do Banco Central no que se refere à ausência de autorização legislativa para participação indireta do BB/BB-BI e direta da Cielo nas empresas Guilher, Aliança, Cielo USA e Me-S.
III.3.2 - Governança das participações societárias
85.		No processo eletrônico 135920, que trata da participação indireta do BB na Aliança, o Deorf/BCB considera que, por meio da autorização, busca-se afastar os riscos de participações em negócios distintos dos reais objetivos da instituição financeira. Conforme análise realizada pelo Deorf/BCB, o descumprimento do dever de submeter a participação à autorização do BCB não causou impacto negativo à instituição.
86.		Segundo o Banco Central, verifica-se, assim, o cumprimento do primeiro requisito imposto pelo art. 19, § 1º, da Lei 13.506/2017, uma vez que não se vislumbra, no caso concreto, lesão significativa aos bens jurídicos indicados no art. 3º, § 1º, da Circular 3.857/2017, que dispõe sobre o rito do processo administrativo sancionador (peça 29, p. 31, item 24) .
87.		Todavia, como o BB-BI não solicitou autorização prévia do Banco Central para participação indireta na Guilher, Aliança, Cielo USA e Me-S, claro está a afronta ao § 2º do art. 237 da Lei 6.404/1976 c/c o art. 4º, VIII, da Lei 4.595, de 31/12/1964 e o art. 8º da Resolução CMN 2.723/2000.
88.		Esse ponto denota que pode ter havido falha do sistema de governança do BB. Considerando que o BB mantém, via BB-BI (transferido para a BB Elo) , o controle compartilhado com o Bradesco, mediante acordo de acionistas, a expansão da Cielo passa também por decisões da sociedade de economia mista em conjunto com a Instituição Financeira privada.
89.		Conforme dados constantes dos processos administrativos do Banco Central, as participações da Cielo entre 2012 e 2014 não foram previamente autorizadas, com pedido de autorização do BB somente em julho de 2018, ao ser notificado pela Autoridade Monetária. Ou seja, o Banco do Brasil descumpriu regulamentação sobre participações societárias.
90.		Somente em 23/7/2018 o Conselho de Administração do Banco do Brasil ratificou as participações indiretas e, mesmo assim, o Banco Central ainda não as aprovou, pois considera que o BB deve se desfazer dessas participações ou buscar autorização legislativa para ratificá-las. Conforme tratado na seção antecedente, entende-se que não há necessidade de autorização legislativa para os casos objeto desta Representação.
91.		Porém, a infração à legislação sobre participações acionárias poderia ser considerada também prática de ato de gestão ilegal, ilegítimo, antieconômico, ou infração à norma legal ou regulamentar de natureza contábil, financeira, orçamentária, operacional ou patrimonial, com possível julgamento pela irregularidade das contas dos gestores do BB/BB-BI, nos termos do art. 16, III, "b" da Lei 8.443/1992 c/c o arts. 209, II, e 250, IV, do RI/TCU.
92.		É dever dos órgãos diretivos do BB orientar o voto na assembleia de suas participadas, principalmente quanto aos riscos de participações em novos negócios, devendo obter prévia autorização dos órgãos reguladores, em linha com o art. 1º, § 7º, da Lei 13.303/2016:
'§ 7º Na participação em sociedade empresarial em que a empresa pública, a sociedade de economia mista e suas subsidiárias não detenham o controle acionário, essas deverão adotar, no dever de fiscalizar, práticas de governança e controle proporcionais à relevância, à materialidade e aos riscos do negócio do qual são partícipes, considerando, para esse fim:
I - documentos e informações estratégicos do negócio e demais relatórios e informações produzidos por força de acordo de acionistas e de Lei considerados essenciais para a defesa de seus interesses na sociedade empresarial investida;
II - relatório de execução do orçamento e de realização de investimentos programados pela sociedade, inclusive quanto ao alinhamento dos custos orçados e dos realizados com os custos de mercado;
III - informe sobre execução da política de transações com partes relacionadas;
IV - análise das condições de alavancagem financeira da sociedade;
V - avaliação de inversões financeiras e de processos relevantes de alienação de bens móveis e imóveis da sociedade;
VI - relatório de risco das contratações para execução de obras, fornecimento de bens e prestação de serviços relevantes para os interesses da investidora;
VII - informe sobre execução de projetos relevantes para os interesses da investidora;
VIII - relatório de cumprimento, nos negócios da sociedade, de condicionantes socioambientais estabelecidas pelos órgãos ambientais;
IX - avaliação das necessidades de novos aportes na sociedade e dos possíveis riscos de redução da rentabilidade esperada do negócio;
X - qualquer outro relatório, documento ou informação produzido pela sociedade empresarial investida considerado relevante para o cumprimento do comando constante do caput.'
93.		No caso da Guilher, Aliança, Cielo USA e Me-S, não havia aprovação do CA do BB nem prévia autorização do Banco Central. Ou seja, a Cielo realizou esses movimentos societários sem participação efetiva do BB na qualidade de detentor da participação.
94.		Tendo em vista que o Banco do Brasil tem acordo de acionistas com o Bradesco para controle da Cielo, razoável seria esperar orientação do BB na condução de participações indiretas realizadas na Guilher, Aliança, Cielo USA e Me-S.
95.		Vale destacar que, não obstante a participação de dirigentes indicados pelo BB-BI na gestão da participada, a Cielo tem autonomia na tomada de decisões. Nos termos do art. 1.089 do Código Civil, a sociedade anônima rege-se por lei especial, aplicando-se-lhe, nos casos omissos, as disposições desse Código. Já o art. 117 da Lei 6.404/1976 prescreve que o acionista controlador responde pelos danos causados por atos praticados com abuso de poder. Contudo, o BB/BB-BI não só podia como deveria ter orientado o voto na assembleia da Cielo ou empresas do grupo.
96.		Conforme destacado no item 85 desta instrução, a prévia autorização do Banco Central funciona como mecanismo para se evitar riscos de participações em negócios distintos dos reais objetivos da instituição financeira. E no caso das quatro participações societárias da Cielo, o Banco Central sinalizou que não abriria processo administrativo sancionador, devido à baixa lesividade do ato.
97.		Assim, considera-se que, no âmbito desta Representação, os atos dos gestores do BB/BB-BI não devem ser objeto de possível sanção por parte do TCU, levando-se em conta a aprovação posterior pelo CA do BB, o princípio da boa-fé objetiva e a entrada em vigor da Lei da Estatais somente em 2016, posteriormente aos atos societários realizados pela Cielo nas empresas citadas.
98.		No entanto, propõe-se dar ciência ao BB para que adote mecanismos para a boa governança e controle das participações societárias, nos termos do art. 1º, § 7º, da Lei 13.303/2016, alertando os gestores de eventual sanção em caso de irregularidades do gênero. Desta forma, considera-se a Representação parcialmente procedente devido à infração do Banco do Brasil no que se refere à prévia autorização do Banco Central.
99.		Ademais, propõe-se determinação ao Banco Central para que encaminhe os pareceres relativos às análises empreendidas quanto à regularidade ou não das participações societárias tratadas nestes autos, para que a SecexFinanças monitore o deslinde do caso.
IV - CONCLUSÃO
100.	A presente instrução tratou de representação do Banco Central a respeito de possíveis irregularidades cometidas pelo Banco do Brasil e o BB-BI, tendo em vista a ausência de autorização legislativa para participação nas sociedades Guilher, Aliança, Cielo USA e Me-S.
101.	A participação do BB nas referidas sociedades ocorreu de forma indireta, já que se referem a controladas ou coligadas do grupo Cielo, o qual tinha como controladores o BB-BI (Banco do Brasil) e a Columbus (Bradesco) , mediante acordo de acionistas (itens 11 a 16) .
102.	A participação do BB-BI na Visanet (Cielo) foi considerada regular à época, tendo em vista que bancos de investimentos poderiam participar em outras instituições de forma permanente (itens 20 a 22) . A alteração realizada em 1999 pelo Conselho Monetário Nacional das atividades de participação societária de caráter temporário em vez de médio e longo prazos, não obrigou as instituições financeiras a abrirem mão das participações permanentes anteriores à Resolução CMN 2.624/1999 (itens 23 a 30) .
103.	Levando-se em conta que as participações societárias de coligada são atos de gestão privada, não há que se falar em autorização legislativa no caso da Cielo. Além do mais, a previsão constitucional da necessidade de autorização legislativa para participação em empresas privadas (art. 37, XX) foi excepcionada no § 3º do art. 2º da Lei 13.303/2016, quando houver autorização do Conselho de Administração em linha com o plano de negócios da sociedade de economia mista e de suas respectivas subsidiárias (itens 73 a 84) .
104.	Por outro lado, considera-se parcialmente procedente a representação do Banco Central, visto que o Banco do Brasil incorreu em impropriedade ao não informar e obter autorização prévia do Banco Central para as participações indiretas na Aliança Pagamentos e Participações, Guilher Comércio, Importação, Exportação e Distribuição de Medicamento e Tecnologia para a Saúde, Cielo USA Inc. e Merchant e-Solutions, caracterizando falhas relativas à boa governança e controle das participações societárias (itens 85 a 98) .
105.	Saliente-se que esta análise se referiu ao caso concreto da Cielo S.A., não tendo sido objeto da representação firmar convicção sobre os limites de expansão de empresas públicas ou sociedades de economia mista, bem como participações societárias de forma geral.
VI - PROPOSTA DE ENCAMINHAMENTO
106.	Ante todo o exposto, submetem-se os autos à consideração superior, propondo:
a)	 conhecer da presente representação, satisfeitos os requisitos de admissibilidade previstos nos arts. 235 e 237, inciso III, do Regimento Interno deste Tribunal, e no art. 103, § 1º, da Resolução - TCU 259/2014, para, no mérito, considerá-la parcialmente procedente (itens 84 e 98) ;
b)	 determinar ao Banco Central do Brasil, com fundamento no art. 43, I, da Lei 8.443/1992 c/c o art. 250, II, do RI/TCU, que encaminhe ao Tribunal de Contas da União os pareceres e os documentos correlatos tão logo ultime a apreciação da autorização para participação indireta do Banco do Brasil S.A. nas sociedades Aliança Pagamentos e Participações Ltda., Guilher Comércio, Importação, Exportação e Distribuição de Medicamento e Tecnologia para a Saúde Ltda., Cielo USA Inc. e Merchant e-Solutions, tratadas nos processos eletrônicos PE 123251, 135801, 135820, 135823 e 135828, e no Pt 1601618823, para monitoramento por parte desta Corte de Contas (item 99) ;
c)	 dar ciência ao Banco do Brasil S.A., com fundamento no art. 7º da Resolução TCU 265/2014, sobre as falhas nos mecanismos para a boa governança e o controle das participações societárias, identificadas nas participações societárias do grupo Cielo, o que afronta o disposto art. 1º, § 7º, da Lei 13.303/2016, com vistas à adoção de providências internas que previnam a ocorrência de outras falhas semelhantes, alertando que eventuais irregularidades do gênero podem ensejar sanção aos responsáveis, nos termos do art. 16, III, "b" da Lei 8.443/1992 c/c o arts. 209, II, e 250, IV, do RI/TCU (item 98) ;
d) dar ciência do acórdão que vier a ser proferido ao representante, ao Banco do Brasil, à BB Elo Cartões Participações, ao BB Banco de Investimento e ao Ministério da Economia, destacando que o relatório e o voto que fundamentam a deliberação ora encaminhada podem ser acessados por meio do endereço eletrônico www.tcu.gov.br/acordaos e que, caso tenham interesse, o Tribunal pode encaminhar-lhes cópia desses documentos sem quaisquer custos para V. Sas.; e
e) arquivar o presente processo, com fundamento no art. 169, inciso III, do Regimento Interno do Tribunal."
	É o relatório.

Aline Crivelari (OAB-SP 230.844) e outros, representando Banco do Brasil S.A..

Não atuou.

REPRESENTAÇÃO DO BANCO CENTRAL DO BRASIL. POSSÍVEIS IRREGULARIDADES OCORRIDAS NO BANCO DO BRASIL ACERCA DA PARTICIPAÇÃO INDIRETA NO CAPITAL DE OUTRAS EMPRESAS SEM AUTORIZAÇÃO LEGISLATIVA. regularidade da participação do BB-BI na Cielo, em face da autorização do § 3º do art. 2º da Lei 13.303/2016. Impropriedade pela ausência de solicitação de autorização ao Banco Central. ciência ao Banco do Brasil.

REPRESENTAÇÃO (REPR)

Secretaria de Controle Externo do Sistema Financeiro Nacional e dos Fundos de Pensão (SecexFinanças).

Cuidam os autos de representação do chefe do Departamento de Organização do Sistema Financeiro (Deorf) do Banco Central do Brasil (BCB) a respeito de possíveis irregularidades ocorridas no Banco do Brasil S.A. (BB) relacionadas à participação indireta no capital de outras empresas sem autorização legislativa (peça 1) .
2. Em breve histórico, o BCB verificou que o Banco do Brasil, por meio de sua subsidiária integral BB Banco de Investimento S.A. (BB-BI) , passou a participar de forma indireta no capital da Aliança Pagamentos e Participações Ltda. (Aliança) , em 20 de março de 2014, sem autorização legislativa.
3. Ademais, o BCB constatou a ausência de autorização legislativa específica nas participações indiretas do BB no capital de outras sociedades, notadamente da Guilher Comércio, Importação, Exportação e Distribuição de Medicamento e Tecnologia para a Saúde Ltda. (Guilher) , Cielo USA Inc. (Cielo USA) e Merchant e-Solutions (Me-S) , feitas com intermediação da Cielo S.A., empresa na qual o BB-BI (subsidiária integral do BB) possui 28,65% do capital social total, sendo consideradas, portanto, empresas coligadas, segundo preceitos da Lei 6.404/1976.
4. A estrutura societária da Cielo, a qual inclui as empresas objeto da representação, consta do Relatório que acompanha este Voto.
5. Em um primeiro exame técnico, a SecexFinanças concluiu que a participação do Banco do Brasil ou de suas subsidiárias em empresa privada depende de autorização legislativa, exceto no caso do BB-BI, nas situações em que se trata de operação típica de banco de investimento, o que parece ter acontecido no caso do capital da Aliança Pagamentos e Participações Ltda.
6. Além disso, a unidade instrutora entendeu que as participações do BB ou de suas subsidiárias em empresa privada prescinde de autorização legislativa quando forem autorizadas pelo Conselho de Administração, em linha com o plano de negócios, nos termos do § 3º do art. 2º da Lei 13.303/2016 (Lei das Estatais) .
7. Outra conclusão importante foi a existência de autorização legislativa genérica para que o Banco do Brasil pudesse adquirir participações dessa natureza, diretamente ou por intermédio de suas subsidiárias, nos períodos de 21/10/2008 a 30/6/2012 e 2/10/2015 a 31/12/2018, interstícios amparados, respectivamente, pelo art. 2º da Lei 11.908/2009 e pelo art. 1º da Lei 13.262/2016.
8. A despeito do teor das conclusões alcançadas, a SecexFinanças concluiu pela necessidade de realização de diligência ao Banco do Brasil, ao BB-BI e ao BCB para obtenção da documentação relativa às participações questionadas, permitindo, assim, uma análise mais detida e elucidadora do possível enquadramento dos casos concretos aos entendimentos deste Tribunal.
9. Após análise das respostas às diligências efetuadas, a unidade instrutora reforçou sua conclusão pela inaplicabilidade de autorização legislativa no caso da Cielo, levando em consideração que as participações societárias de coligada são atos de gestão privada, bem assim reiterou a exceção trazida pelo § 3º do art. 2º da Lei 13.303/2016 quando houver autorização do Conselho de Administração em linha com o plano de negócios da sociedade de economia mista e de suas respectivas subsidiárias.
10. Não obstante, a secretaria especializada considerou parcialmente procedente a representação, visto que o Banco do Brasil incorreu em impropriedade ao não informar e obter autorização prévia do Banco Central para as mencionadas participações indiretas, o que caracteriza falhas relativas à boa governança e ao controle das participações societárias, nos termos do art. 1º, § 7º, da Lei 13.303/2016, alertando os gestores de eventual sanção em caso de irregularidades do gênero.
11. A unidade instrutora deixou claro que a sua análise se restringiu ao caso concreto da Cielo S.A., não tendo sido objeto da representação firmar convicção sobre os limites de expansão de empresas públicas ou sociedades de economia mista, bem como participações societárias de forma geral.
12. Nesse contexto, propõe conhecer e considerar parcialmente procedente a presente representação, com determinação ao Banco Central do Brasil de envio dos pareceres e documentos correlatos tão logo ultime a apreciação da autorização para participação indireta do Banco do Brasil S.A. nas sociedades Aliança, Guilher, Cielo USA e Me-S, para monitoramento por parte desta Corte de Contas.
13. Ainda, encaminha proposta de ciência ao Banco do Brasil acerca das falhas nos mecanismos de boa governança e controle das participações societárias identificadas nas participações societárias do grupo Cielo, o que afronta o disposto no art. 1º, § 7º, da Lei 13.303/2016, com vistas à adoção de providências internas que previnam a ocorrência de outras falhas semelhantes, alertando que eventuais irregularidades do gênero podem ensejar sanção aos responsáveis, nos termos do art. 16, III, "b" da Lei 8.443/1992 c/c o arts. 209, II, e 250, IV, do RI/TCU.
14. Preliminarmente, registro que a presente representação merece ser conhecida, porquanto preenche os requisitos de admissibilidade previstos arts. 235 e 237, inciso III, do Regimento Interno deste Tribunal.
15. No mérito, manifesto minha integral concordância com o pronunciamento e a proposta de encaminhamento apresentados pela unidade instrutora, razão pela qual adoto, aqui, como razões de decidir, os detalhados fundamentos elencados na instrução que compõe o relatório precedente, sem prejuízo das breves considerações que se seguem.
16. Como bem pontuado pela SecexFinanças, o processo trata especificamente da análise da necessidade, aventada pelo Banco Central, de autorização legislativa para que o Banco do Brasil e o BB-BI participem indiretamente de empresas vinculadas à Cielo S.A., ou seja, da obrigatoriedade de aprovação legal preliminar a qualquer ato societário da Cielo, da qual o BB-BI é acionista controlador, juntamente com a Columbus Holdings (empresa do grupo Bradesco) , mediante acordo de acionistas.
17. De fato, não restam dúvidas a respeito da regularidade da participação do BB-BI na Cielo (Visanet à época da transação) . Sabe-se que, naquele momento, bancos de investimentos poderiam participar em outras instituições de forma permanente, o que não se tornou defeso com o advento da Resolução CMN 2.723/2000. 
18. Estou de acordo com a conclusão de que não seria razoável que se exigisse a alienação dessas ações do BB-BI em face da nova realidade estabelecida pelo Conselho Monetário Nacional, sob pena de corrosão da estabilidade das relações já consolidadas entre a sociedade de economia mista e a empresa privada, comprometendo a credibilidade do banco no mercado, em clara afronta ao princípio da segurança jurídica.
19. Além disso, a disciplina do § 3º do art. 2º da Lei 13.303/2016 c/c o § 1º do art. 8º do Decreto 8.945/2016 encerram qualquer discussão a respeito da presença de autorização para que as empresas estatais adquiram participações em empresas privadas, desde que aprovadas pelo seu Conselho de Administração e em linha com o seu plano de negócios:
"§ 2º Depende de autorização legislativa a criação de subsidiárias de empresa pública e de sociedade de economia mista, assim como a participação de qualquer delas em empresa privada, cujo objeto social deve estar relacionado ao da investidora, nos termos do inciso XX do art. 37 da Constituição Federal .
§ 3º A autorização para participação em empresa privada prevista no § 2º não se aplica a operações de tesouraria, adjudicação de ações em garantia e participações autorizadas pelo Conselho de Administração em linha com o plano de negócios da empresa pública, da sociedade de economia mista e de suas respectivas subsidiárias." (grifos meus) 
"Art. 8º A participação de empresa estatal em sociedade privada dependerá de:
 (...) 
§ 1º A necessidade de autorização legal para participação em empresa privada não se aplica a operações de tesouraria, adjudicação de ações em garantia e participações autorizadas pelo Conselho de Administração em linha com o plano de negócios da empresa estatal" (grifos meus) 
20. Colabora para essa conclusão o fato de que a participação na Cielo foi transferida do BB-BI para a BB Elo no final de 2019, em uma operação devidamente autorizada pelo Banco Central do Brasil.
21. Ademais, reputo de extrema relevância a preocupação externada pela unidade instrutora no sentido de que a mencionada autorização não consista em transferência da gestão das atividades da empresa estatal na tentativa de fugir do controle do estado, "transformando a empresa-mãe, no caso a sociedade de economia mista Banco do Brasil S.A., em uma empresa de asset management (gestora de ativos) "
22. Isso significa que é mandatório que sejam observadas as peculiaridades de cada caso concreto, uma vez que a criação de subsidiárias de empresas estatais e consequente compartilhamento da gestão de empresas privadas mediante acordo de acionistas com um parceiro também privado não pode ser encaixada na mencionada exceção do § 3º do art. 2º da Lei 13.303/2016 de forma imponderada, sob risco de extrapolação do interesse público que fundamentou a sua criação.
23. Assim, aquiesço à conclusão da unidade instrutora de que essa autorização genérica do § 3º do art. 2º da Lei 13.303/2016 pode ser utilizada, todavia com cautela e devidamente motivada pelas empresas estatais, razão pela qual reputo improcedente a representação no que se refere à ausência de autorização legislativa para participação indireta do BB/BB-BI e direta da Cielo nas empresas Guilher, Aliança, Cielo USA e Me-S.
24. Por seu turno, muito embora não tenha havido qualquer impacto negativo ao Banco do Brasil no caso concreto em análise, entendo que é pertinente a alegação do Banco Central de que sua autorização para que o BB e suas subsidiárias adquiram participações privadas mitiga sobremaneira os riscos de que ocorram aquisições em negócios distintos dos reais objetivos das instituições financeiras públicas.
25. Em linha com o exame da unidade instrutora, percebo que a solicitação tardia dessa autorização por parte do BB configura afronta ao § 2º do art. 237 da Lei 6.404/1976 c/c o art. 4º, VIII, da Lei 4.595/1964 e o art. 8º da Resolução CMN 2.723/2000, o que, em conjunto com a ratificação também extemporânea das operações por parte do Conselho de Administração (CA) do banco, evidencia provável falha do seu sistema de governança.
26. Com efeito, o Banco do Brasil mantém, por intermédio do BB Elo (desde o fim de 2019) , o controle compartilhado da Cielo com o Bradesco e, portanto, as movimentações societárias da controlada passam por decisões tanto da sociedade de economia mista quanto da instituição financeira privada.
27. Isso posto, aquiesço à conclusão da SecexFinanças de que os atos dos gestores do BB/BB-BI não devem ser objeto de possível sanção por parte do TCU, levando-se em conta a aprovação posterior pelo CA do Banco do Brasil, o princípio da boa-fé objetiva e a entrada em vigor da Lei da Estatais somente em 2016, posteriormente aos atos societários realizados pela Cielo nas empresas referenciadas.
28. Remanesce, todavia, a ciência ao Banco do Brasil para que adote mecanismos para a boa governança e controle das participações societárias, nos termos do art. 1º, § 7º, da Lei 13.303/2016, alertando os gestores de eventual sanção em caso de irregularidades do gênero, bem como a determinação ao Banco Central do Brasil para que encaminhe os pareceres relativos às análises empreendidas quanto à regularidade ou não das participações societárias tratadas nestes autos, para que a SecexFinanças monitore o deslinde do caso.
29. Portanto, proponho considerar parcialmente procedente a representação do Banco Central do Brasil, visto que o Banco do Brasil incorreu em impropriedade ao não informar e obter autorização prévia da autoridade monetária para as participações indiretas nas empresas em epígrafe, o que caracteriza falha relativa à boa governança e ao controle das participações societárias.
	Ante o exposto, voto por que o Tribunal adote a deliberação que ora submeto à apreciação deste colegiado.
TCU, Sala das Sessões Ministro Luciano Brandão Alves de Souza, em tagDataSessao.
Ministro BRUNO DANTAS 
Relator